【裁判字號】    92,台上,3978
【裁判日期】    920718
【裁判案由】    違反貪污治罪條例
【裁判全文】
最高法院刑事判決                              九十二年度台上字第三九七八號
    上  訴  人  甲○○
右上訴人因違反貪污治罪條例案件，不服臺灣高等法院臺中分院中華民國九十二年三
月十二日第二審更審判決（九十年度重上更(一)字第二二九號，起訴案號：臺灣臺中地
方法院檢察署八十六年度偵字第一一０二八號、第一二七０五號、第一七六三二號）
，提起上訴，本院判決如左：
    主  文
上訴駁回。
    理  由
按刑事訴訟法第三百七十七條規定，上訴於第三審法院，非以判決違背法令為理由，
不得為之。是提起第三審上訴，應以原判決違背法令為理由，係屬法定要件。如果上
訴理由狀並未依據卷內訴訟資料，具體指摘原判決不適用何種法則或如何適用不當，
或所指摘原判決違法情事，顯與法律規定得為第三審上訴理由之違法情形，不相適合
時，均應認其上訴為違背法律上之程式，予以駁回。本件原判決撤銷第一審科刑判決
，改判仍依刑法第五十九條酌減其刑後，依牽連犯從一重論處上訴人甲○○共同連續
依據法令從事公務之人員，侵占公有財物罪刑（處有期徒刑五年二月，褫奪公權七年
）。上訴人之上訴意旨略稱：（一）原判決認上訴人牽連犯貪污治罪條例第四條第一
項第一款竊取公有財物、侵占公有財物及刑法第二百十六條、第二百十三條行使公務
員登載不實文書罪，乃從一重論處上訴人共同連續依據法令從事公務之人員，侵占公
有財物罪刑，並說明上訴人侵占回數票面價值共計新臺幣（下同）十三萬六千四百元
，扣除上訴人所繳回尚未使用之回數票證七百四十七張，應發還交通部臺灣區○道○
○○路局（下稱高公局）外。另上訴人其餘之犯罪所得九萬二千七百七十元，則應依
法追繳並發還交通部高公局，如無法追繳時，以上訴人之財產抵償之。再以：「被告
（即上訴人）於偵查中雖自白部分犯罪，且繳還該回數票七百四十七張（票面價值四
萬三千六百三十元）及支票乙紙（付款人為臺灣土地銀行、面額二萬九千八百八十元
，業據高公局后里收費站函覆屬實），復於審理時寄交十萬一千五百十五元之支票返
還高公局后里收費站，藉以返還侵占高公局之款項。惟上開支票已經高公局后里收費
站於九十年一月十一日以高后票九○字第○○三四號函退還被告，難認其已經繳交全
部所得財物」，說明無法依貪污治罪條例第八條第二項之規定減輕上訴人之刑。惟上
訴人於民國八十六年二月十一日知悉調換高速公路回數票之事，經高公局政風人員發
現，即向該局政風人員坦承犯行，並於同年月十三日帶同該政風人員至上訴人住處取
回已調換尚未使用之高速公路回數票證七百四十七張，經高公局向法務部調查局台中
縣調查站（下稱台中縣調查站）通報，上訴人於八十六年二月十七日台中縣調查站調
查員訊問時，亦坦承犯罪，嗣在檢察官偵查中又再次自白犯行，乃原判決所確認之事
實，而上訴人於八十六年二月十三日已繳回尚未使用之高速公路回數票證七百四十七
張，價值四萬三千六百三十元，嗣於上訴審法院審理中，又主動寄交面額十萬一千五
百十五元之支票予高公局后里收費站，藉以返還侵占所得，縱原判決認定上訴人侵占
金額共計十三萬六千四百元為真，然上訴人前後繳回之財物已達十四萬五千一百四十
五元，早已超過原判決認定之侵占金額，而現行貪污治罪條例第八條第二項減輕其刑
之規定，祇須具備「被告在偵查中自白」、「主動繳交全部所得財物」即足，並不以
被主動繳交之財物，已經被害機關同意接受為必要，上訴人既已願意主動將所侵占款
項全數交還，縱使受害機關不願接受，亦非上訴人之故，原判決不察，竟以上訴人主
動寄回之支票已遭高公局后里收費站退回，即認上訴人未繳回全部侵占財物，致未適
用現行貪污治罪條例第八條第二項減輕上訴人之刑，顯有判決不適用法則之違法。（
二）原判決事實欄認定：「上訴人因知悉高公局自八十五年九月間起至同年十二月三
十一日止，實施回數票專用車道試辦期間，為緩合民眾適應期，各收費站設有專用車
道實施『收現金不給據』作業，並於試辦期開放北上四、五車道及南下六、七車道為
合併車道，而各該合併車道可同時允許小型車及大型車通過，用路人通過收費站時如
繳交現金，則收費員毋庸再發給繳費證明單，惟如繳交回數票證，高公局之電腦仍僅
有記載通過收費站之車數功能，但無法明確辨識車型種類，上訴人因而萌貪念意圖為
自己不法之所有，且基於概括之犯意，於八十五年二月十八日以後，先後多次下手竊
取已經銷戳但尚為高公局依規定保存之回數票證合計二千八百五十六張，而向收費員
為洗票、換票及換取現金之侵占公有財物行為」，如若無誤，原判決認定之犯罪手法
，乃上訴人利用高公局開放北上四、五車道及南下六、七車道為合併車道，電腦僅記
載通過車數，但無法辨視車型種類之機會與收費員基於犯意聯絡，侵占公有財物，惟
又依據各該收費員之指述，認定：「上訴人於八十五年十一月中旬，利用徐淑惠輪值
第二、三、八車道之機會，以二十五張未銷戳之小型車回數票換取大客貨車回數票」
、「上訴人於八十五年七、八月間，利用劉君玲輪值第二、九車道之機會，以三百張
未銷戳之小型車回數票換取大客貨車回數票」、「上訴人於八十五年九、十月間，利
用楊淑汝輪值第二、三、八車道之機會，連續三次以共計六十張之小型車回數票換取
大客貨車回數票。另連續十次以二十張小型車回數票換取大客貨車回數票」、「上訴
人於八十五年十一月初，利用劉錦慧輪值第九車道之機會，以四十張小型車回數票換
取大客貨車、聯結車回數票」、「上訴人於八十五年十二月二十三日、二十五日分別
利用徐碧雲輪值第二車道之機會，以二十張、七十張小型車回數票換取大客貨車以及
聯結車回數票」、「上訴人於八十五年十二月間利用賴碧珠雲輪值第二、九車道之機
會，連續二次，先後持三十張、五十張小型車回數票換取大客車回數票」、「上訴人
於八十五年九至十月間利用鄭元敏輪值第九車道之機會，連續三次以小型車回數票換
取聯結車回數票」、「上訴人於八十五年十一月至十二月初某日，利用謝碧玉輪值第
九車道之機會，前後二次以二十張、五十張小型車回數票換取大客貨車以及聯結車回
數票」、「上訴人於八十五年九至十月間，利用張仁慈輪值第九車道之機會，以五十
張小型車回數票換取大客貨車回數票」、「上訴人於八十五年八、九月間，利用劉秀
香輪值第二、九車道之機會，連續五次以總數一百十張小型車回數票換取大客貨車或
聯結車回數票」，則原判決先認定上訴人利用高公局開放北上四、五車道、南下六、
七車道之機會換取回數票，後又認定上訴人係在上述收費員分別輪值第二、三、八、
九等車道時向彼等換取回數票數，顯有判決矛盾之違法。（三）原判決事實雖認定上
訴人於八十五年九、十月間，係以另向收費員調換之尚未銷戳小型車回數票二十五張
，向楊淑汝換取現金一千元，惟此認定與楊淑汝在偵查中供稱：上訴人係持尚可使用
之小型車回數票與之換取現金一千元等語，不相符合。而遍查全卷，復查無上述回數
票已銷戳報廢之任何證據，則上開回數票既仍可使用，以之換取現金，國庫並無任何
損失，自不得論以侵占公有財物罪，原判決未說明理由，即認定該二十五張回數票係
上訴人向其他收費員換得，顯屬理由不備。（四）原判決認定上訴人於八十九年八、
九月間，以其向其他收費員換得之五十張小型車回數票向林辰惠換取現金二千元、八
十五年十二月間某日，以其向其他收費員換得之十三張小型車回數票向吳美琴換取現
金五百二十元，但理由內未敘明究竟憑何證據認定該五十張或十三張回數票係上訴
人向其他收費員換得，自有判決不備理由之違法云云。
惟查原判決依憑上訴人供認曾至高公局后里收費站倉庫竊取已銷戳之回數票，進而持
之與收費員換取現金、未加蓋收費員編號章及未打洞之回數票或大客貨車、聯結車回
數票之自白（僅對竊取及調換數量有爭執）、第一審共同被告陳虹津、吳亭儀、徐淑
惠、劉君玲、楊淑汝、劉錦慧、徐碧雲、賴碧珠、鄭元敏、林淑琴、謝碧玉、張仁慈
、劉秀香、黃碧如、陳美雲、謝淑姝、胡素琴、陳惠娟、鍾秋蓮、侯雅雪、王雅惠、
楊麗真、潘美瑛、黃翠玉、巫麗華、黃秋菊、林辰慧、陳昭君、吳美琴、申燦玲、潘
亭、丘曉平分別在台中縣調查站或偵審中之供述、扣案之回數票七百四十七張、卷
附高公局后里收費站九十二年一月二十四日高后稽字第○九二○○○○一五九號函暨
隨函檢送之高速公路局后里收費站收費員值班記錄表影本一紙等證據資料，認定上訴
人有其事實欄所載之犯行，已於理由內詳敘其調查證據之結果及取捨證據認定之理由
。並就上訴人對竊取及侵占公有財物數額上之爭執及辯稱已銷戳之高速公路回數票，
屬報廢性質，並非公有財物云云，認非可採，一一予以指駁、說明。復以證人黃經龍
之證言及臺中縣調查站八十九年十一月三十日以（８９）豐肅字第九七九號函、八十
六年六月二十三日豐肅字第三一一號函、高公局政風室八十六年三月三日高政密字第
○○四四號函，說明上訴人辯解伊係自首云云，尚難採信。再以：「被告（即上訴人
）於偵查中雖自白部分犯罪，且繳還回數票七百四十七張（票面價值四萬三千六百三
十元）及支票乙紙（付款人為臺灣土地銀行、面額二萬九千八百八十元，業據高公局
后里收費站函覆屬實），復於審理時寄交十萬一千五百十五元之支票返還高公局后里
收費站，藉以返還侵占高公局之款項。惟上開支票已經高公局后里收費站於九十年一
月十一日以高后票九○字第○○三四號函退還被告」，說明尚難認上訴人已經繳交全
部所得財物，而依現行貪污治罪條例第八條第二項之規定減輕其刑。就形式上觀察，
原判決並無不適用法則、理由不備、理由矛盾等違背法令之情形。上訴意旨（一）猶
執前詞，對原判決理由內已詳細說明之事項，再為單純事實上爭執，自非合法之第三
審上訴理由。原判決事實認定：「上訴人因知悉高公局自八十五年九月間起至同年十
二月三十一日止，實施回數票專用車道試辦期間，為緩合民眾適應期，各收費站設有
專用車道實施『收現金不給據』作業，並於試辦期開放北上四、五車道及南下六、七
車道為合併車道，而各該合併車道可同時允許小型車及大型車通過，用路人通過收費
站時如繳交現金，則收費員毋庸再發給繳費證明單，惟如繳交回數票證，高公局之電
腦仍僅有記載通過收費站之車數功能，但無法明確辨識車型種類，上訴人因而萌貪念
意圖為自己不法之所有，且基於概括之犯意，於八十五年二月十八日以後，先後多次
下手竊取已經銷戳但尚為高公局依規定保存之回數票證合計二千八百五十六張，而向
收費員為洗票、換票及換取現金之侵占公有財物行為」，乃意指上訴人係利用車輛通
過合併車道時，電腦僅記載通過車數，無法辨視車型種類之機會，與收費員基於犯意
聯絡，侵占公有財物。則原判決以徐淑惠、劉君玲、劉錦慧、徐碧雲、賴碧珠、劉秀
香在臺中縣調查站分別供認：「八十五年十一月中旬，我輪值小夜班合併車道（二、
三、八車道）收費員時，人事管理員甲○○於下午約四時三十分許，持約二十五張小
型車回數票至二車道收費亭，要求我換二十五張大客貨車回數票予他，但甲○○堅持
留下該二十五張小型車回數票於二車道收費亭，約過十餘分鐘左右，甲○○即至二車
道收費亭，向我取回我所收回之大客貨車回數票二十五張」（徐淑惠部分，見偵一一
０二八號卷第十九頁）、「甲○○於八十五年七、八月間，連續五、六次利用其在第
二車道、第九車道當班，實行合併車道時，持完好（未打洞、未作廢、不連號）之小
型車回數票（面額四十元），與其換取剛收取之大客貨車（面額為五十元）、及聯結
車（面額為六十五元）回數票，每次數量在三十張至一百張不等，總數量約三、四百
張」（劉君玲部分，見聲字卷第十一頁）、「八十五年十一月初某假日，我負責第九
車道之收費，本站人事管理員甲○○知悉當日實施合併車道，乃至我車道上持四十餘
張未銷戳、未打洞、不連號之小型車回數票，向我表示渠因假日回南部，行駛高速公
路需要，要我以收取之同數量大型車回數票（包括各多少大客貨車及聯結車已記不清
楚）與渠交換，我因甲○○負責收費員之管理，乃應允予以交換」、「另於八十五年
十二月初，甲○○於凌晨五時許，先以對講機向我表示要換票，隨即至我車道上持已
打洞之大型車（含大客貨車、聯結車）回數票二百餘張，自行交換我收取放置於車道
票亭內同數量之大型車回數票即離去」（劉錦慧部分，見偵一一○二八號卷第二九、
第三○頁）、「甲○○確曾於八十五年十二月二十三日及八十五年十二月二十五日我
值第二車道大夜班（○時至八時）收費工作時，利用連續假日合併車道機會，以替朋
友換回數票理由，持小型車未連號回數票，向我換取大貨車客車回數票及聯結車回數
票，在八十五年十二月二十三日甲○○向我換取大型車回數票二十張左右（大貨客車
及聯結車回數票各為幾張，我已記不清楚），在八十五年十二月二十五日甲○○向我
換取大型車回數票七十餘張（詳細數目已記不清楚）」（徐碧雲部分，見同上偵查卷
第三三頁）、「甲○○在八十五年十二月底，有兩次拿小型車回數票至我上班的收費
車道收費亭換取大客車（大貨車）回數票，第一次約在八十五年十二月底連續假日，
甲○○值班時至我擔任收費車道收費亭（指二車道或九車道）拿出三十張小型車回數
票說要和我換三十張大客車（大貨車）回數票，說是撿到的，我還來不及問原因及理
由，甲○○清點一下我收費亭桌上三十張大客車（大貨車）回數票，拿了後就走了。
第二次也是在八十五年十二月底，甲○○又拿了五十張小型車回數票到我收費亭說『
警察要換的』，我還來不及反應，甲○○清點收費亭桌上五十張大客車（大貨車）回
數票，拿了之後掉頭就走」（賴碧珠部分，見同上偵查卷宗第三七頁）、「八十五年
八、九月間，甲○○乃利用我負責合併車道收費時，至我車道持未銷戳、未打洞作廢
之小型車回數票，要向我換取自用路人收取之大客貨車或聯結車回數票，何某告訴我
係為渠警察界朋友換取，我因知渠為人事管理員負責收費員之督導管理，我生怕得罪
何某，乃應允與渠換票，何某與我換票有五次（日期已記不清楚），每次數量二十餘
張，總計數量達一百二十餘張」（劉秀香部分，見同上偵查卷第五八頁、第五九頁）
與卷附高公局政風室八十六年三月三日（８６）高政密字第００四四號函所載：「利
用假日二、九車道實施合併車道，將已打洞作廢之小型車回數票向值勤該合併車道之
收費員換取相當數量之大型車回數票，或以經其洗票後之未打洞小型車回數換取大型
車回數票，進行第二次洗票」（見同上偵查卷第二六八頁），相互印證，認定第二、
九車道係假日實施合併車道之車道，因而採納第一審共同被告徐淑惠、劉君玲、楊淑
汝、劉錦慧、徐碧雲、賴碧珠、鄭元敏、劉碧玉、張仁慈、劉秀香在臺中縣調查站之
供述，認定上訴人係利用渠等在合併車道（即第二或九車道）值勤之機會向渠等換票
、洗票，與上引卷內證據資料之內容，並無不符，與其事實認定：上訴人係利用車輛
通過合併車道時，電腦僅記載通過車數，無法辨視車型種類之機會，與收費員基於犯
意聯絡，侵占公有財物各節，亦無牴觸。上訴意旨（二）執此指摘原判決理由矛盾，
顯非依據卷內資料而為主張。至於上引事實記載之「北上四、五車道」、「南下六、
七車道」，縱使非徐淑惠、劉君玲、劉錦慧、徐碧雲、賴碧珠、劉秀香在臺中縣調查
站所稱之第二、九車道，致原判決未認定高公局后里收費站第二、九車道在假日亦係
合併車道，雖有疏漏，惟據之尚無從動搖原判決所確認之事實，對於判決顯無影響，
仍難執此為提起第三審上訴之合法理由。又原判決事實認定：「甲○○以其向收費員
調換之尚未銷戳小型車回數票二十五張，向楊淑汝換取其剛向用路人收取之現金一千
元，再由楊淑汝以上開二十五張小型車回數票抵充報繳，轉而共同侵占上開一千元現
金」，與楊淑汝在偵查中供稱：上訴人以二十五張小型車回數票換取伊票亭內收取車
道駕駛繳納之現金一千元云云，並無不符。上訴意旨（三）以並無證據足以證明上訴
人持向楊淑汝換取一千元現金之回數票已銷戳報廢，指摘原判決理由不備，自非依據
卷內資料而為主張。末查原判決以第一審共同被告吳亭儀、陳美雲、謝淑姝、林辰慧
等人供稱曾同意將收取後尚未銷戳之小型車回數票，與上訴人所持交已銷戳、打洞之
小型車回數票交換，與上訴人供認曾以無法供通行用之已銷戳小型車回數票與高公局
后里收費站收費員收取之小型車回數票交換云云，相互印證，認定上訴人持向楊淑汝
換取現金一千元之未銷戳小型車回數票二十五張、持向林辰慧換取現金二千元之未銷
戳小型車回數票五十張及持向吳美琴換取現金五百二十元之未銷戳小型車回數票十三
張，係上訴人向其他收費調換取得（見原判決第二八頁第十二行至第二九頁第二行、
第四八頁第八行至第四九頁第九行、第五十頁第一行至第五一頁第九頁、第六五頁第
十一行至第六六頁第三行），核屬事實審採證認事自由判斷職權之合法行使，並未違
法，對究竟憑何證據認定上訴人係以已銷戳、打洞之小型車回收票，向吳亭儀、陳美
雲、謝淑姝、林辰慧等收費員先後調換取得未銷戳作廢之小型車回數票，亦非未予說
明。上訴意旨（四）及（三）另執原判決未說明憑何證據認定上訴人持向楊淑汝換取
現金一千元之未銷戳小型車回數票二十五張、持向林辰慧換取現金二千元之未銷戳小
型車回數票五十張及持向吳美琴換取現金五百二十元之未銷戳小型車回數票十三張，
係上訴人向其他收費調換取得，指摘原判決理由不備顯非依據卷內資料而為主張，自
非合法之第三審上訴理由。綜上所論，本件上訴違背法律上之程式，應予駁回。
據上論結，應依刑事訴訟法第三百九十五條前段，判決如主文。
中      華      民      國    九十二    年      七      月     十八     日
                              最高法院刑事第一庭
                                  審判長法官  施  文  仁
                                        法官  林  永  茂
                                        法官  蕭  仰  歸
                                        法官  洪  文  章
                                        法官  花  滿  堂
      右正本證明與原本無異
                                              書  記  官
中      華      民      國    九十二    年      七      月    二十五    日


司法院資訊處製作；財團法人民間司法改革基金會備份。
